臺北高等行政法院判決
　　　　　　　　　　　　　　　　　　 93年度訴字第02019號
　　　　　　　　　　　　　　　.
原　　　告　丙○○
　　　　　　乙○
兼上一人
訴訟代理人　甲○○
被　　　告　財政部台灣省北區國稅局
代　表　人　許虞哲（局長）住同上
訴訟代理人　丁○○
上列當事人間因申請抵繳遺產稅事件，原告不服財政部中華民國
93年4月15日台財訴字第0920054792號訴願決定，提起行政訴訟
。本院判決如下：
　　主  文
原告之訴駁回。
訴訟費用由原告負擔。
　　事  實
一、事實概要：
    原告等因繼承被繼承人李圍籬遺產，經被告核定應納遺產稅
    計新台幣（下同）12,244,309元，並加計行政救濟之利息
    3,18 2,551元，合計15,426,860元。原告等以繳納遺產稅有
    困難，原告申請以其所有坐落台北縣三重市○○段2109之7
    地號土地抵繳應納遺產稅。案經被告所屬三重稽徵所以民國
    92年7月8日北區國稅3重1字第0921020707號函復略以，系爭
    土地未符合遺產及贈與稅法第30條第2項易於變價及保管之
    規定為由，乃否准其抵繳之申請。原告等不服，提起訴願，
    經遭駁回，遂向本院提起行政訴訟。
二、兩造聲明：
　(一)原告聲明求為判決：
    1.訴願決定及原處分均撤銷。
    2.訴訟費用由被告負擔。
　(二)被告聲明求為判決：
    原告之訴駁回，訴訟費用由原告負擔。
三、兩造之爭點：
　(一)原告主張之理由：
    1.被告認為本抵繳案不合遺產及贈與稅法第30條第2項之意
      旨，無非以司法院釋字第343號解釋理由書為據，被告擴
      大解釋認定遺產及贈與稅法第30條第2項之「易於變價」
      與「保管」，二者要件必須兼備，缺一不可，反而忽略了
      大法官會議解釋所賦予行政機關須就納稅義務人之資力及
      國家稅收二者衡平考量之意旨，增加法律所無之限制，顯
      與前述解釋意旨不符。
    2.被告認定三重市○○段2109之7地號土地為法定空地，依
      建築法第11條第3項之規定：「應留設之法定空地，非依
      規定不得分割、移轉，並不得重複使用。」，惟查，該地
      號土地早已於70年2月辦理土地分割，而現行建築法第11
      條第3項係於73年11月修正公布，故該土地辨理分割時，
      建築法尚無法定空地不准分割之相關規定，自不受建築法
      第11條第3項規定之限制（參台北縣三重地政事務所92年3
      月6日北縣重地測字第0920002516號函、台北縣政府92年3
      月13日北府工使字第0920206381號函），故本地號土地實
      不受現行建築法第11條第3項之限制，並且是早已分割為
      一獨立地號，可以自由移轉（買賣及贈與），亦可由先前
      早已有部分持分（448分之113）移轉登記予國有財產局獲
      得證明。
    3.三重市○○段2109之7地號土地使用分區為住宅區，並經
      被告所屬三重稽徵所會同台北縣三重市公所及三重地政事
      務所至現場會勘「該地為三重市○○街197巷37弄之公眾
      通行道路，為台北縣三重市公所養護，另據三重市市公所
      會勘承辦人員稱，如土地使用分區為住宅區，實際為公眾
      使用之既成道路。」等語。參據司法院釋字第400號解釋
      「憲法第15條關於人民財產權應予保障之規定，旨在確保
      個人依財產之存續狀態行使其自由使用、收益及處分之權
      能，並免於遭受公權力或第三人之侵害，俾能實現個人自
      由、發展人格及維護尊嚴。如因公用或其他公益目的之必
      要，國家機關雖得依法徵收人民之財產，但應給予相當之
      補償，方符憲法保障財產權之意旨。既成道路符合一定要
      件而成立公用地役關係者，其所有權人對土地既已無從自
      由使用收益，形成因公益而特別犧牲其財產上之利益，國
      家自應依法律之規定辦理徵收給予補償，各級政府如因經
      費困難，不能對上述道路全面徵收補償，有關機關亦應訂
      定期限籌措財源逐年辦理或以他法補償。」及財政部91年
      11月11日台財稅字第0910456436號函「因此，如有應繳遺
      產稅案件發生，而應繳辦理徵收土地之機關，就其應得之
      遺產稅收入，同意由納稅義務人以該等應徵收之土地抵償
      ，以取代其應履行之徵收義務，前經本部90年3月12日台
      財稅第0900460178號函規定，台北縣三重市公所稽徵機關
      可配合辦理」，以該土地抵償依財政收支劃分法第8條第3
      項，被告可分配遺產稅稽徵收入百分之八十，並毋需有徵
      收補償計畫，即可為之。原告擬提供抵繳遺產稅之三重市
      ○○段2109-7地號土地確係既成道路而且是公眾必須通行
      所必要之道路，並非為臨時通行方便省時而設，形成原告
      個人財產上利益特別犧牲，社會公眾並因而受益，原告應
      享有國家相當補償之權利。
    4.本案所提供抵繳之土地，其都市計畫土地使用區分為住宅
      區，所有權人為國有財產局持分448分之113，而原告甲○
      ○則持有448之335，係政府與人民共有之土地，在處理上
      趨於複雜，不易處分，若能據以抵繳，剩餘部分再依抵繳
      遺產稅及贈與稅實施管理要點第2條第4項第2款之規定捐
      與國家，如此使整筆土地為國有財產局所有，比起現在國
      家與人民共有單純。
    5.被告所屬三重稽徵所數次函詢三重市公所，有關系爭土地
      是否屬於應辦理徵收之土地，有無列入徵收計劃或以他法
      補償等語．．．實與事實不符。目前全國之鄉鎮（市）公
      所，對都市計劃範圍內之公共設施用地之徵收本來就有財
      政上之困難，當對非都市○○○○○道路當無徵收計畫，
      而「都市計畫住宅區、商業區或其他使用分區○○○道路
      確有徵收作為道路使用之需要，應依法先行變更都市○○
      ○道路用地後，再行辦理徵收等語，其是屬於都市計劃通
      盤檢討之程序，變更為「公共設施用地道路用地」，變更
      後不再稱既成道路。使用分區變更為「公共設施用地道路
      用地」當不屬於司法院釋字第400號之既成道路之補償函
      義。而司法院釋字第400號之解釋並不是徵求有關機關之
      同意或不同意之意見，而是給各級政府有關機關按照解釋
      辦理，始符合保障人民財產權之憲法精神。如有應繳納遺
      產稅案件發生，依司法院釋字第400號解釋應辦理既成道
      路徵收補償時，納稅義務人以該筆應受徵收補償之土地抵
      繳，以取代國家應履行之徵收補償義務，即可符合大法官
      解釋，政府有關機關應辦理徵收補償，此即符合抵繳規定
      「易於變價」。
    6.綜上所述，請判決如原告訴之聲明云云。
　(二)被告主張之理由：
    1.按「遺產稅或贈與稅納稅義務人應納稅額在30萬元以上，
      納稅義務人確有困難，不能一次繳納現金時，得於前項規
      定納稅期限內，向該管稽徵機關申請．．．並准以課徵標
      的物或其他易於變價或保管之實物一次抵繳。」「所謂『
      易於變價』，雖與『保管』同列，然非擇一即可，而排除
      稅捐稽徵機關之認定權限。倘其實物雖非不易於保管，但
      無從變價以供抵繳遺產稅之用者，如許抵繳，則國家反增
      無意義之保管負擔，即與母法意旨相違．．．實物抵繳之
      目的，原在可期待其變為現金，使其結果與以現金繳納同
      ．．．其就非經都市○○○○道路預定地，而由私人設置
      之道路土地，所以認為不得比照辦理，乃因該項土地既非
      都市○○○○道路預定地，主管機關並無徵收之義務，即
      屬不易於出售變價之物。」「3、．．．鑑於既成道路符
      合一定要件而成立公用地役關係者，前開司法院大法官會
      議釋字第400號解釋業敘明『有關機關亦應訂定期限籌措
      財源逐年辦理或以他法補償』，由於稽徵機關非應辦理徵
      收之機關，因此，如有應繳遺產稅案件發生，而應辦理徵
      收土地之機關，就其應得之遺產稅收入，同意由納稅義務
      人以該等應徵收之土地抵償，以取代其應履行之徵收義務
      時，前經本部90年3月12日台財稅第0900460178號函規定
      ，稽徵機關可配合辦理。從而本案宜就系爭土地是否為司
      法院大法官會議釋字第400號解釋所指之既成道路符合一
      定要件而成立公用地役關係者暨有無前開函釋之適用等節
      ，本諸職權再予查明後辦理。」「既成道路成立公用地役
      關係，首須為不特定之公眾通行所必要，而非僅為通行之
      便利或省時；其次於公眾通行之初，土地所有權人並無阻
      止之情事；其三，須經歷之年代久遠而未曾中斷，所謂年
      代久遠雖不必限定其期間，但仍應以時日長久，一般人無
      復記憶其確實之起始，僅能知其梗概（例如始於日據時期
      、87水災等）為必要。至於依建築法規及民法等之規定，
      提供土地作為公眾通行之道路，與因時效而形成之既成道
      路不同，非本件解釋所指之公用地役關係，乃屬當然。」
      分別為遺產及贈與稅法第30條第2項、司法院釋字第343號
      解釋理由書、財政部91年11月11日台財稅字第0910456436
      號函及司法院釋字第400號解釋理由書所明定及明釋。
    2.原告依遺產及贈與稅法第30條第2項規定，於89年6月29
      日申請以甲○○所有座落台北縣三重市○○段2109之7地
      號、乙○所有之同段2109之16地號土地及第三人李宗勇所
      有之三重市○○街197巷37弄19號計5層建物抵繳被繼承人
      李圍籬遺產稅，惟因與法令規定不符或未補提有關證明文
      件，致未辦妥抵繳事宜。原告嗣於92年6月9日再提申請更
      正以系爭土地（三重市○○段2109之7地號土地）單筆為
      申請抵繳之標的，並經被告所屬三重稽徵所以92年6月16
      日北區國稅3重1字第0921014491號函同意改以系爭土地為
      受理抵繳之標的，並就陳情事項續予審酌。依土地登記謄
      本所載系爭土地為法定空地，其土地使用分區為住宅區，
      經台北縣三重市公所會同台北縣三重地政事務所及被告所
      屬三重稽徵所至現場會勘，為三重市○○街197巷37弄之
      公共通行道路，由公所養護。因系爭土地非屬課徵標的物
      ，自當符合前揭「易於變價或保管」規定之要件始准抵繳
      ，本件雖有財政部國有財產局臺灣北區辦事處91年9月3日
      台財產北接字第0910030802號函復「．．．如經貴所審核
      符合遺產及贈與稅法第30條第2項規定核定抵繳，本局自
      依法接管並處理」，惟揆諸首揭大法官會議解釋第343號
      解釋，有關「所謂『易於變價』，雖與『保管』同列，然
      非擇一即可，而排除稅捐稽徵機關之認定權限。」、「實
      物抵繳之目的，原在可期待其變為現金，使其結果與以現
      金繳納同」及「倘其實物雖非不易於保管，但無從變價以
      供抵繳遺產稅之用者，如許抵繳，則國家反增無意義之保
      管負擔」等語，足徵是否「易於變價」乃為遺產及贈與稅
      法第30條第2項有關抵繳准駁之要件。原告主張被告所屬
      三重稽徵所擴大解釋認定遺產及贈與稅法第30條第2項之
      「易於變價」與「保管」，二者要件必須兼備，缺一不可
      ，與前述解釋意旨不符云云，顯為原告對該號解釋及被告
      否准理由有所誤解。
    3.另被告所屬三重稽徵所依財政部91年11月11日台財稅字第
      0910456436號函釋意旨，數次函詢台北縣三重市公所，有
      關系爭土地是否屬於應辦理徵收之土地？有無列入徵收計
      畫或以他法補償？及是否同意以該等應徵收之土地抵償遺
      產稅收入，以取代應履行之徵收義務。案經該所分別以92
      年3月10日北縣重財字第0920008256號函：「2、．．．旨
      揭土地為本市○○街197巷37弄公眾使用之既成道路，非
      屬公設保留地，自不屬於應辦理徵收之土地，且本所亦無
      徵收計畫或以他法補償。」、92年5月23日北縣重財字第
      0920018944號函：「．．．經核與規定不合（詳如說明段
      ）．．．說明3、．．．又『內政部86年2月21日台（86）
      內營字第8601831號規定：既成道路如屬都市計畫住宅區
      、商業區或其他使用分區之土地，徵收作為道路使用核與
      都市計畫法第52條規定不符。惟上開屬都市計畫住宅區、
      商業區或其他使用分區○○○道路如確有徵收作為道路使
      用之需要，應依法先行變更都市○○○道路用地後，再行
      辦理徵收，以資適法。』．．．準此，該土地並不符合上
      揭相關規定。」及92年6月25日北縣重財字第09200266688
      號函：「說明3、．．．本案土地為『法定空地』屬建築
      法規論定建築物或其前後左右之道路或其他建築物間之距
      離，從本解釋令不同意見書，大法官孫森焱先生述及建設
      公司推行社區建築之出售可知端倪，故本案『法定空地』
      土地是否符合本解釋令『．．．既成道路符合一定要件而
      成立公用地役關係者．．．』亦請　層峰權責機關明示。
      」等函復，且更進一步指出，「該地是否符合司法院大法
      官會議釋字第400號解釋所指之『既成道路』，恐有疑義
      。揆諸該所前揭函復意旨，均未有同意之意。綜上處理過
      程，被告所屬三重稽徵所業就原告各項主張，多次報請財
      政部核釋，並遵囑函請臺北縣三重市公所表示具體意見，
      惟該所對於徵收義務及抵償遺產稅收入等情，並無同意之
      意思表示，且原告所提爭點，既未逾財政部核釋及囑查之
      範疇，亦無新事證需再審酌，自無重複陳報核釋之需，被
      告所屬三重稽徵所依法逕予否准，應無不當。
    4.系爭土地共有人為中華民國（管理機關為國有財產局），
      持分為448分之113部分，原係案外人黃邱菜之遺產稅課徵
      標的，且無建築法第11條第3項規定之限制，被告所屬三
      重稽徵所乃依法核准抵繳並辦竣國有登記。原告雖主張以
      其持分為448分之335抵繳，剩餘持分捐與國家，使整筆土
      地為國有云云，惟揆諸前揭法條、解釋令及函釋規定，均
      屬未符，被告所屬三重稽徵所依規定否准其抵繳之申請，
      並無不合。
    5.綜上所述，原處分及訴願決定並無違誤，請判決如被告答
      辯之聲明等語。
　　理  由
一、本件被告代表人於訴訟繫屬中由林吉昌變更為許虞哲，並已
    具狀聲明承受訴訟，合先明。
二、按「遺產稅或贈與稅納稅義務人應納稅額在30萬元以上，納
    稅義務人確有困難，不能一次繳納現金時，得於前項規定納
    稅期限內，向該管稽徵機關申請，．．．並准以『課徵標的
    物或其他易於變價或保管之實物』一次抵繳。」為遺產及贈
    與稅法第30條第2項所明定。而「本法第30條第2項所稱課徵
    標的物，係指依本法規定計入本次遺產總額或贈與總額並經
    課徵遺產稅之遺產或課徵贈與稅之受贈財產。」亦為遺產及
    贈與稅法施行細則第43條之1所明定。是得申請抵繳遺產稅
    者，應以遺產及贈與稅法規定計入本次遺產總額並經課徵遺
    產稅之遺產為限，始得以之抵繳遺產稅。又已成道路使用之
    土地，非經都市○○○○道路預定地，而由私人設置者，因
    其變價不易，不得用以抵繳遺產稅，業經財政部於71年10月
    4日號以 (71)臺財稅字第37277號解釋在案；財政部此一解
    釋，並經司法院釋字第343號解釋，認其符合遺產及贈與稅
    法第30條第2項規定之意旨，為貫徹稅法之執行，並培養誠
    實納稅之風氣所必要，與憲法尚無牴觸。鑑於既成道路符合
    一定要件而成立公用地役關係者，司法院大法官會議釋字第
    400號解釋業敘明『有關機關亦應訂定期限籌措財源逐年辦
    理或以他法補償』，由於稽徵機關非土地徵收之權責機關，
    因此，如有應繳遺產稅案件發生，而應辦理徵收上開土地之
    機關，就其應得之遺產稅稅課收入，同意由納稅義務人以該
    等應徵收之土地抵償，以取代其應履行之徵收義務時，財政
    部90年3月12日台財稅第09004 60178號函乃規定，稽徵機關
    可配合辦理，俾能疏解土地所有權人土地長期未被徵收以及
    地方政府無力籌措財源徵收之問題，故其適用自以『應徵收
    土地機關』與『應分得遺產稅稅課收入機關』同一者為限。
    」亦經財政部91年11月5日台財稅字第0910066422號函釋在
    案。又「所謂『易於變價』，雖與『保管』同列，然非擇一
    即可，而排除稅捐稽徵機關之認定權限。倘其實物雖非不易
    於保管，但無從變價以供抵繳遺產稅之用者，如許抵繳，則
    國家反增無意義之保管負擔，即與母法意旨相違。．．．實
    物抵繳之目的，原在可期待其變為現金，使其結果與以現金
    繳納同。．．．其就非經都市○○○○道路預定地，而由私
    人設置之道路土地，所以認為不得比照辦理，乃因該項土地
    既非都市○○○○道路預定地，主管機關並無徵收之義務，
    即屬不易於出售變價之物。」為司法院釋字第343號解釋理
    由書所闡明在案。再按建築法第11條在73年11月7日修正公
    佈前原條文規定：「本法所稱建築基地，為1宗土地，供建
    築物本身所占之地面及其所保留之空地。前項空地之保留，
    應包括建築物與其前後左右之道路或其他建築物間之距離，
    其寬度於建築管理規則中定之。」惟該法條於73年11月7日
    修正後規定：「本法所稱建築基地，為供建築物本身所占之
    地面及其所應留設之法定空地。建築基地原為數宗者，於申
    請建築前應合併為一宗。前項法定空地之留設，應包括建築
    物與其前後左右之道路或其他建築物間之距離，其寬度於建
    築管理規則中定之。應留設之法定空地，非依規定不得分割
    、移轉，並不得重複使用；其分割要件及申請核發程序等事
    項之辦法，由中央主管建築機關定之。」是依上開規定，已
    成道路使用之土地，非經都市○○○○道路預定地，而由私
    人設置者，因其變價不易，不得用以抵繳遺產稅，其屬建築
    物所應留設之法定空地，因受不得重複使用之限制，更不得
    用以抵繳遺產稅。
三、本件原告申請抵繳遺產稅之系爭土地，係屬台北縣政府核發
    70使字第2922號使用執照之法定空地，於70年2月3日建築法
    尚未修正限制分割移轉前，雖由當時之所有權人申請地政事
    務所准予辦理分割及移轉，惟依現行建築法第11條規定，仍
    屬不得重複使用，且經被告會同台北縣三重市公所及台北縣
    三重地政事務所至現場勘驗，系爭土地現為公眾通行之既成
    道路，惟非都市○○○○道路地，此有台北縣政府92年3月
    13 日北府工使字第0920206381號函、系爭土地登記謄本及
    91年8月2日台北縣三重市公所會勘紀錄附在原處分卷可稽，
    並為原告所不爭，是系爭土地非屬遺產稅課徵之標的，且屬
    建築後所留之法定空地，現非都市計畫所定之計畫道路，而
    作私設道路使用，未符前揭易於變價或保管之規定。自不符
    遺產及贈與稅法第30條第2項所定得為抵繳遺產稅之實物，
    被告否准原告申請以之抵繳遺產稅，於法並無不合。至於原
    告主張系爭土地原始所有權人黃邱菜於86年12月6日死亡，
    其繼承人以持分448分之113申請抵繳，經被告准予抵繳在案
    ，並於89年8月10日完成國有登記，則相同之情事，原告等
    以其餘持分448分之335申請抵繳，被告卻以原告等餘持分受
    限於公寓大廈管理條例第4條第2項、第45條及建築法第11條
    為由，否准其抵繳之申請，如何使民信服云云。查被告前准
    黃邱菜之繼承人以建築物之法定空地抵繳遺產稅，是否適法
    ，不在本案審究之範圍，惟系爭土地之共有人黃邱菜於86年
    12月6日死亡，其繼承人以其應有部分申請抵繳遺產稅，尚
    屬遺產稅課徵之標的，與本件原告甲○○所有之系爭土地非
    屬本件遺產稅課徵之標的，其情形亦不相同，原告以該案被
    告准予抵繳遺產稅，作為本件亦應准其抵繳遺產稅之理由，
    亦屬無據。
四、綜上所述，本件原處分並無不法，訴願決定予以維持，亦稱
    妥適。原告徒執前詞，訴請撤銷，為無理由，應予駁回。
五、兩造其餘攻擊防禦方法均與本件判決結果不生影響，故不逐
    一論述，併此敘明。
據上論結，本件原告之訴為無理由，爰依行政訴訟法第98條第3
項前段，判決如主文。
中    華    民    國    94    年    6   月      7      日
                          第七庭審判長法  官　鄭小康
                                      法  官　黃秋鴻
                                      法  官　林金本
上為正本係照原本作成。
如不服本判決，應於送達後20日內，向本院提出上訴狀並表明上
訴理由，如於本判決宣示後送達前提起上訴者，應於判決送達後
20日內補提上訴理由書（須按他造人數附繕本）。
中    華    民    國    94    年    6   月      7      日
　　　　　　　　　　        　　　　　書記官　簡信滇
